【裁判字號】    95,台上,1228
【裁判日期】    950309
【裁判案由】    違反毒品危害防制條例
【裁判全文】
最高法院刑事判決            九十五年度台上字第一二二八號
  上  訴  人  甲○○
                      弄7號3.
                      （另案在台灣台北監獄台北分監執行）
上列上訴人因違反毒品危害防制條例案件，不服台灣高等法院中
華民國九十四年十一月三十日第二審更審判決（九十四年度上更
(一)字第六四０號，起訴案號：台灣板橋地方法院檢察署八十四年
度偵字第二一一０六號），提起上訴，本院判決如下：
    主  文
原判決撤銷，發回台灣高等法院。
    理  由
原判決認定上訴人甲○○明知安非他命係屬經行政院衛生署公告
列入禁止販賣之禁藥（現行毒品危害防制條例所列第二級毒品）
，基於販賣禁藥安非他命意圖營利之概括犯意，自民國八十四年
九月間起，至同年十月間止，以電話秘書「000000000
號」（俗稱B.B.Call）或「九七二─九五八九號」電話，作為聯
絡工具，與欲購安非他命者約定時間及地點，連續七次非法販賣
安非他命予施建榮；其安非他命係以一兩新台幣（下同）三萬元
之價格，向高雄不詳姓名，綽號「阿風」者買入，再分別以半兩
三萬五千元、一兩七萬元之價格出售予施建榮牟利，其中出售半
兩共計四次，一兩共計三次，總共賣五兩，交易地點為台北縣三
重市○○街十號三樓甲○○之居所，或台北市○○路一三五號四
樓施建榮之女友潘美慧住處。上訴人以上共販得利益二十萬元（
即每兩賺四萬元，共賣五兩）。嗣於同年月十日上午二時許，為
警循線在甲○○前開居所扣得其所有供販賣毒品用之天秤一組、
塑膠分裝袋六只及非供販賣毒品用之吸食器一組、烙鐵一支、瓦
斯燈一組等情。因而就販賣化學合成麻醉藥品部分，撤銷第一審
之無罪判決，改判論處上訴人連續非法販賣化學合成麻醉藥品罪
（處有期徒刑五年六月。扣案之天秤一組、塑膠分裝六只沒收）
。固非無見。
惟查：(一)科刑之判決書，對於犯罪事實必須詳加認定，而後於理
由內敘明其認定犯罪事實所憑之證據及其認定之理由，方足以資
論罪科刑，其所載事實、理由與所宣告之主文，尤必互相一致，
若僅於理由內敘明其有犯罪之證據，而事實欄並未認定，則理由
失其根據，僅於主文宣告其罪刑，而事實理由內均未記載，則主
文亦失其根據，均與法定程式不符，其判決即難謂非違法。按安
非他命於七十五年七月十一日經衛生署以衛署藥字第五九七六二
七號公告禁止使用在案，但同署復於七十九年十月九日以衛署藥
字第九０四一四二號公告將安非他命列入為當時麻醉藥品管理條
例第二條第四款所定管制之「化學合成類麻醉藥品」管理在案。
原判決主文宣告上訴人連續非法販賣化學合成麻醉藥品罪名，並
在理由欄說明上訴人上開行為同時觸犯當時之藥事法第八十三條
第一項及違反麻醉藥品管理條例第十三條之一第二項第一款之罪
，依法條競合之關係，而依違反麻醉藥品管理條例第十三條之一
第二項第一款處罰，在論結欄並引用當時之麻醉藥品管理條例第
十三條之一第二項第一款為論罪法條。但原判決事實欄認定「安
非他命係屬經行政院衛生署公告列入禁止販賣之『禁藥』」外，
就安非他命係經行政院衛生署公告列入為麻醉藥品管理條例所管
制之『化學合成類麻醉藥品』論罪法條之構成要件事實，則未予
認定記載，致原判決主文與事實不合，主文失其依據，判決自有
違誤。原判決復於事實欄認定本件上訴人販賣安非他命聯絡工具
電話門號為電話秘書「000000000號」（俗稱B.B.Call
）或「九七二─九五八九號」電話一節，未在理由欄說明該事實
認定所憑之證據及認定之理由，亦有判決理由不備之違法。(二)刑
事訴訟法採直接審理主義，故採為判決基礎之證據資料，必須經
過調查程序而顯現出於審判庭者，始與直接審理主義相符，否則
其所踐行之訴訟程序即屬違背法令；又證物應提示被告令其辨認
，刑事訴訟法第一百六十四條第一項定有明文，上開規定依同法
第三百六十四條，為第二審審判所準用；因之第二審法院自應踐
行該項程序，使被告瞭解該證據之內容及意義，並為充分之辯論
，始得採為判決之基礎，倘未提示並令其辨認，均有違背同法第
一百五十五條第二項：「未合法調查之證據，不得作為判斷之依
據」之規定。原判決認定上訴人販賣安非他命予施建榮，除說明
係以施建榮在警訊、偵查、及審理時所供外，並以扣案之天秤一
組、塑膠分裝袋六只為補強證據（見原判決正本第四頁）。惟依
原審審理筆錄及卷內資料之記載，上開證據天秤一組、塑膠分裝
袋六只，原審並未調取證物，在審判程序中逐一提示予上訴人及
其辯護人，並令其辨認，剝奪上訴人之訴訟防禦權，而遽採為判
決基礎，其踐行之訴訟程序，均難謂適法。(三)犯罪事實應依證據
認定，有罪之判決書並應將認定犯罪事實所憑之證據，於理由內
記載，為刑事訴訟法第一百五十四條、第三百十條第一款所明定
，此項證據，自係指實際上確係存在，就犯罪事實能為具體之證
明者而言。倘判決書內所載之證據，與卷內筆錄或證物之內容不
相適合，則其判決之根據實際上並不存在，自屬採證違法。原判
決認定上訴人有連續販賣安非他命予施建榮之事實，並於理由欄
說明係以施建榮之供詞為證據（見原判決正本理由欄二及三），
並在理由欄二之(二)中臚列引述施建榮之供詞，依原判決上開引用
第一審訴緝字卷第二四五頁至二四七頁施建榮在自己之煙毒案於
八十五年一月五日應訊時，證稱：「伊八十四年九月一次買五千
元，10000 萬元。二、三天買一次。都是二、三天吸完。」等語
（見原判決正本第三頁）。但第一審上開筆錄記載施建榮陳稱：
「八十四年八月底，一次買五千元，一萬元。」，並無施建榮陳
稱伊於八十四年『九月』一次買『10000 』萬元之記載（見第一
審訴緝字卷第二四六頁），是原判決所引上開證詞實際並不存在
，採證自屬違法。又原判決就施建榮前後供詞矛盾處，雖在理由
欄二之(四)加以說明取捨，但原判決理由說明取捨證據，以「證人
施建榮前開就時間上固有『八十四年九月初至十月初、八十四年
八月底』、『八十四年九月初至八十四年十月中旬』之不同，地
點上有『台北縣三重市○○街十號三樓』與『同上址及台北市○
○路一三五號四樓潘美慧住處』之差異；次數上有『十次』、『
七、八次至十次左右』之差異，各買幾次有『半兩買四、五次，
一兩買三次』及『買很多次』之不同，價額上有『一台兩六萬五
千元至七萬元』、『半兩三萬五千元、一兩七萬元左右』、『一
兩六至七萬元』等之不同」等語（見原判決正本第四至五頁）；
但查原判決於理由欄所引施建榮之供詞中，並無『八十四年八月
底』、『七、八次至十次左右』、『半兩買四、五次，一兩買三
次』等供詞（見原判決理由欄第二之(一)），原判決就此予以列論
取捨，亦屬無憑，判決自有違誤。(四)依卷內資料，扣案塑膠分裝
袋六只，係八十四年十月十日上午在上訴人住處為警查獲時起出
，並非上訴人販賣安非他命予施建榮時遭查獲，且該塑膠分裝袋
是否已經使用，未據原審勘驗，則上開扣案之塑膠分裝袋六只是
否已經供上訴人販賣安非他命所使用，或僅預備供犯罪之用，即
有未明；原判決理由欄說明塑膠分裝袋六只係供本案犯罪所用，
但未於理由欄說明其憑以認定之證據，理由自有不備。又在論結
欄漏引刑法第三十八條第一項第二款，亦有疏漏。以上，或係上
訴意旨所指摘，或屬本院得依職權調查之事項，應認原判決仍有
撤銷發回更審之原因。至於原判決敘明不另為無罪諭知部分，檢
察官起訴認與發回部分有裁判上一罪關係，基於審判不可分原則
，應併予發回。
據上論結，應依刑事訴訟法第三百九十七條、第四百零一條，判
決如主文。
中    華    民    國  九十五  年    三    月    九    日
                      最高法院刑事第十二庭
                          審判長法官  林  永  茂
                                法官  洪  文  章
                                法官  蘇  振  堂
                                法官  蕭  仰  歸
                                法官  何  菁  莪
      本件正本證明與原本無異
                                      書  記  官
中    華    民    國  九十五  年    三    月   十三   日
                                                      Ｑ


司法院資訊處製作；財團法人民間司法改革基金會備份。
